【裁判字號】    97,家抗,67
【裁判日期】    970718
【裁判案由】    選任遺產管理人
【裁判全文】
臺灣臺南地方法院民事裁定              97年度家抗字第67號
抗  告  人  財政部國有財產局臺灣南區辦事處臺南分處
法定代理人  乙○○
相  對  人  國泰人壽保險股份有限公司
法定代理人  甲○○
上列抗告人因與相對人間就被繼承人吳岷鴻選任遺產管理人事件
，對於中華民國97年6月5日本院97年度財管字第28號裁定提起抗
告，本院裁定如下：
    主      文
抗告駁回。
抗告程序費用新臺幣壹仟元由抗告人負擔。
    理      由
一、按先順序繼承人均拋棄其繼承權時，由次順序之繼承人繼承
    。其次順序繼承人有無不明或第4順序之繼承人均拋棄其繼
    承權者，準用關於無人承認繼承之規定。又繼承開始時，繼
    承人之有無不明者，由親屬會議於1個月內選定遺產管理人
    ，並將繼承開始及選定遺產管理人之事由，向法院報明。第
    1178條所定之期限屆滿，無繼承人承認繼承時，其遺產於清
    償債權，並交付遺贈物後，如有賸餘，歸屬國庫。繼承人有
    無不明而不能依民法第1177條選定遺產管理人時，得由利害
    關係人聲請法院選任之。民法第1176條第6項、第1177條、
    第1185條、第1178條第2項分別定有明文。
二、本件相對人（即原審聲請人）於原審法院聲請意旨略以：被
    繼承人吳岷鴻於民國（下同）92年9月15日起，向相對人借
    用新台幣（下同）130萬元，約定借款期限20年，前2年按期
    付息不還本金，後18年共分216期按月攤還本息，詎吳岷鴻
    自94年10月15日起即未繳息，尚欠本金l,295,801元，嗣被
    繼承人吳岷鴻於94年9月15日死亡，其法定繼承人均已依法
    具狀聲明拋棄繼承，並經本院准予備查在案，今被繼承人之
    親屬會議未於繼承開始後一個月內選任遺產管理人，相對人
    為處理與被繼承人之債務，爰聲請本院選定遺產管理人等語
    。
三、原審法院裁定以：相對人主張之上開事實，業據提出被繼承
    人之除戶謄本、借據、本院95年7月5日慧家巳94年度繼字第
    1624號准予備查函、繼承系統表、96年度執字第26983號裁
    定為憑（均影本），復經本院依職權調閱94年度繼字第1628
    號、1624號、96年度繼字第201號卷核閱無誤，堪信為真實
    。查被繼承人之繼承人均已聲明拋棄繼承權，而相對人為被
    繼承人之債權人，其以利害關係人身分聲請選任被繼承人之
    遺產管理人，自屬合法，應予准許。按公示催告期限屆滿，
    無繼承人承認繼承時，其遺產於清償債權，並交付遺贈物後
    ，如有剩餘，歸屬國庫；又按非公用國有財產以財政部國有
    財產局為管理機關，民法第1185條、國有財產法第12條分別
    定有明文。本件被繼承人吳岷鴻之繼承人均已拋棄繼承權，
    足見渠等對被繼承人遺產之處置已漠不關心，而被繼承人之
    遺產，倘無人承認繼承時，於清償債權，交付遺贈物後，將
    歸屬國庫，故為使遺產之處置順利進行，並考量遺產管理之
    專業性與公平性，本院認選任財政部國有財產局臺灣南區辦
    事處臺南分處為被繼承人之遺產管理人，核屬適當。
四、抗告意旨略以：
（一）查本件本院97年度財管字第28號民事裁定略以，被繼承人
      吳岷鴻生前於92年9月15日向相對人借款130萬元，約定借
      款期限20年，前2年按期付息不還本金，後18年共分216期
      按月攤還本息，詎被繼承人吳岷鴻自94年10月15日起即未
      繳息，尚欠本金1,295,801元，因被繼承人吳岷鴻於94年9
      月15日死亡，其繼承人皆已聲明拋棄繼承，相對人為保障
      其權利，故聲請本院裁定選任抗告人為被繼承人吳岷鴻之
      遺產管理人，合先敘明。
（二）惟查本件因被繼承人吳岷鴻之繼承人皆已向本院聲明拋棄
      繼承，足徵被繼承人吳岷鴻有遺債大於遺產之情形，或除
      上揭債務外，另有其他債務存在。
（三）按司法院74年10月15日（74）院臺廳1字第05786號函示「
      嗣後各地方法院受理有關無人承認繼承遺產管理事件時，
      …因此類拋棄繼承事件，多屬遺債大於遺產，形同破產，
      儘量避免選任國有財產局為遺產管理人。…。」而本件如
      第（二）項理由所述極可能屬於遺債大於遺產，依上開司
      法院函示應儘量避免選任國有財產局為遺產管理人，原裁
      定實有不當自明；且查此類遺債大於遺產案件，已無多餘
      財產可收歸國有，其遺產管理人之主要執責為配合債權人
      及法院之查封、拍賣程序，以完成被繼承人債務之清償，
      類此案件，並非得由專司管理國家財產之相關機關擔任遺
      產管理人，亦可選任律師或民間公正人士等擔任遺產管理
      人，另縱其法定繼承人拋棄繼承並非不可擔任遺產管理人
      ，且法亦無禁止之規定，況繼承人對被繼承人生前之債權
      債務關係，及相關證件取得亦較抗告人清楚及容易，但就
      適任性方面加以考量，除其最近親屬外，實不作第二人想
      。且被繼承人除對相對人之上揭債務外，是否另有其他債
      權債務關係存在，均需全面予以了解，因此抗告人僅係國
      有財產之管理機關，於被繼承人之遺債大於遺產之際，而
      選任抗告人為遺產管理人，抗告人恐力有未逮，故抗告人
      認本件仍應選任被繼承人之最近親屬、律師或社會公正人
      士為遺產管理人更能彰顯其清償債務之本意。
（四）末按，抗告人係國有財產之管理機關，而國庫對於無人繼
      承遺產向有期待權，若被繼承人尚有剩餘遺產得以歸屬國
      庫，則選任抗告人為遺產管理人方有實益。審就本件，既
      有遺債大於遺產之虞，若選任抗告人為遺產管理人，則抗
      告人仍須善盡管理人之責任為其管理遺產、處理債務等問
      題，其間所耗費之人力、時間實難以金錢衡量；且管理期
      間所需之花費亦由國庫代為墊付，而若結果落得其遺產不
      足以清償，不僅國庫利益受損，更有甚者，導致利用全民
      資源負擔個人私務支出，無異使公器淪為私用，實不符社
      會公平原則，爰聲請廢棄原裁定等語。
五、經查：
（一）相對主張之上開事實，業據提出被繼承人之除戶謄本、借
      據、本院95年7月5日慧家巳94年度繼字第1624號函、繼承
      系統表、96年度執字第26983號裁定等影本為憑，復經本
      院依職權調閱94年度繼字第1624、1628號、96年度繼字第
      201號卷核閱無誤，堪信為真實。查被繼承人之繼承人均
      已聲明拋棄繼承權，而相對人為被繼承人之債權人，其以
      利害關係人身分聲請選任被繼承人之遺產管理人，自屬合
      法，應予准許。
（二）司法院前述函示，僅謂儘量避免選任抗告人為遺產管理人
      ，並非謂不得選任其為遺產管理人，無非著眼於國有財產
      之考量，對於法院亦無拘束力。又被繼承人生前之債權債
      務關係，以及相關文件，抗告人得依其他方式獲悉或取得
      ，於其管理遺產上並無困難，而上開文件資料其親屬未必
      最為知悉。且被繼承人之全體繼承人拋棄繼承，已無利害
      關係，如選定其等擔任遺產管理人，難期其將來執行職務
      能克盡職守，公正客觀，以善盡管理人之職務，為期公正
      ，實不宜選任彼等為遺產管理人。抗告意旨主張：「按司
      法院74年10月15日（74）院臺廳1字第05786號函示『嗣後
      各地方法院受理有關無人承認繼承遺產管理事件時，…因
      此類拋棄繼承事件，多屬遺債大於遺產，形同破產，儘量
      避免選任國有財產局為遺產管理人。…。』…依上開司法
      院函示應儘量避免選任國有財產局為遺產管理人，原裁定
      實有不當自明；…其遺產管理人之主要執責為配合債權人
      及法院之查封、拍賣程序，以完成被繼承人債務之清償，
      類此案件，並非得由專司管理國家財產之相關機關擔任遺
      產管理人…，另縱其法定繼承人拋棄繼承並非不可擔任遺
      產管理人，且法亦無禁止之規定，況繼承人對被繼承人生
      前之債權債務關係，及相關證件取得亦較抗告人清楚及容
      易，但就適任性方面加以考量，除其最近親屬外，實不作
      第二人想。且被繼承人除對相對人之上揭債務外，是否另
      有其他債權債務關係存在，均需全面予以了解…，故抗告
      人認本件仍應選任被繼承人之最近親屬…為遺產管理人更
      能彰顯其清償債務之本意。」云云，自無可取。
（三）被繼承人之遺產，於遺產管理人完成清償債權並交付遺贈
      物等清算程序前，是否有賸餘，無從知悉。而依上述說明
      ，各順序之繼承人均拋棄繼承者，其剩餘財產歸屬國庫，
      而抗告人為國庫之綜理機關，為國有財產法第9條第2項所
      明定，其備有財產管理之專才，雖其經費支出屬國家資源
      ，但保護無人繼承財產之債權人之權利，亦屬政府之義務
      。於遺產管理人指定之實際運作，仍認選任國有財產局為
      遺產管理人較為妥適。抗告意旨以：「惟查本件因被繼承
      人吳岷鴻之繼承人皆已向本院聲明拋棄繼承，足徵被繼承
      人吳岷鴻有遺債大於遺產之情形，或除上揭債務外，另有
      其他債務存在。」、「查此類遺債大於遺產案件，已無多
      餘財產可收歸國有，其遺產管理人之主要執責為配合債權
      人及法院之查封、拍賣程序，以完成被繼承人債務之清償
      ，類此案件，並非得由專司管理國家財產之相關機關擔任
      遺產管理人，亦可選任律師或民間公正人士等擔任遺產管
      理人，…因此抗告人僅係國有財產之管理機關，於被繼承
      人之遺債大於遺產之際，而選任抗告人為遺產管理人，抗
      告人恐力有未逮，故抗告人認本件仍應選任…律師或社會
      公正人士為遺產管理人更能彰顯其清償債務之本意。」、
      「抗告人係國有財產之管理機關，而國庫對於無人繼承遺
      產向有期待權，若被繼承人尚有剩餘遺產得以歸屬國庫，
      則選任抗告人為遺產管理人方有實益。審就本件，既有遺
      債大於遺產之虞，若選任抗告人為遺產管理人，則抗告人
      仍須善盡管理人之責任為其管理遺產、處理債務等問題，
      其間所耗費之人力、時間實難以金錢衡量；且管理期間所
      需之花費亦由國庫代為墊付，而若結果落得其遺產不足以
      清償，不僅國庫利益受損，更有甚者，導致利用全民資源
      負擔個人私務支出，無異使公器淪為私用，實不符社會公
      平原則。」云云，亦無可採。
（四）綜上所述，原審法院據此指定抗告人為被繼承人之遺產管
      理人，經核並無不合，抗告意旨復未述明原裁定選任其為
      被繼承人之遺產管理人有何違法或其他不當之處，其提起
      抗告，聲明廢棄原裁定，非有理由。
六、據上論結，本件抗告為無理由，爰依非訟事件法第21條第2
    項、第46條，民事訴訟法第495條之1第1項、第449條第1項
    、第95條、第78條，裁定如主文。
中    華    民    國    97    年    7     月    18    日
                    家事法庭    審判長法  官    鍾宗霖
                                      法  官    鄭彩鳳
                                      法  官    楊佳祥
上為正本係照原本作成。
抗告人如不服本裁定，僅得於收受本裁定正本送達後10日內以適
用法規顯有錯誤為理由，向本院提出再抗告狀（須附繕本1份及
繳納再抗告裁判費新台幣1000元），經本院許可後後始可再抗告
於臺灣高等法院臺南分院。
中    華    民    國    97    年    7     月    18    日
                                      書記官   葉芳如


司法院資訊處製作；財團法人民間司法改革基金會備份。
